【裁判字號】    95,台上,3241
【裁判日期】    950614
【裁判案由】    擄人勒贖
【裁判全文】
最高法院刑事判決            九十五年度台上字第三二四一號
    上  訴  人  乙○○
                        子路3.
    選任辯護人  藍庭光律師
                劉志卿律師
    上  訴  人  甲○○
                        號在.
                丙○○
                        100.
上列上訴人等因擄人勒贖案件，不服台灣高等法院台南分院中華
民國九十五年一月二十七日第二審判決（九十四年度上訴字第一
二三○號，起訴案號：台灣雲林地方法院檢察署九十二年度偵字
第五二三九號，九十三年度偵字第四五五號，九十三年度偵緝字
第六、二六號），提起上訴，本院判決如下：
    主  文
原判決關於乙○○、甲○○部分均撤銷，發回台灣高等法院台南
分院。
其他上訴駁回。
    理  由
一、撤銷（乙○○、甲○○）部分
本件原判決認定：(一)、上訴人甲○○與張嘉哲（經原審判決有罪
確定）及真實姓名年籍不詳之成年男子「謝東賢」，共同基於意
圖勒贖而擄人之犯意聯絡，於民國九十二年中秋節前二天晚上（
即九十二年九月九日），在雲林縣斗六市○○路張嘉哲經營之「
搖滾PUB」（下稱搖滾PUB）內謀議擄人勒贖之計畫後，「謝東賢
」至大陸地區與經營兩岸地下通匯但不知情而受僱於陳水源之俞
金木聯繫，由俞金木提供台灣地區之林明輝（帳號：00000
000000000號）及張玉嬌（帳號：000000000
00000號）設在華僑商業銀行民生分行之帳戶，作為被害人
家屬匯入贖款之帳戶。(二)、甲○○即利用與其當兵時同梯次之同
袍莊華軫（經原審判決無罪確定）所持用之000000000
0號行動電話，於九十二年十一月十八日二十三時四十九分九秒
撥入其使用之0000000000號行動電話之機會，向莊華
軫託言「有朋友因不方便，要借住幾天」，莊華軫即同意將其雲
林縣斗六市○○里○○○路十一號之老宅（下稱老宅）借給甲○
○等人使用，張嘉哲亦於九十二年十一月二十五日二十時至二十
一時許間，在搖滾PUB 內邀集郭明益（經原審判決有罪確定）、
劉冠昇（台灣雲林地方法院發布通緝中）及邱柏凱（經原審判決
有罪確定）議定於翌日即九十二年十一月二十六日上午實行擄人
勒贖犯行。劉冠昇亦於九十二年十一月二十六日上午零時至一時
許間，在雲林縣斗六市○○街雅芳鱔魚麵麵攤前，向不知情之劉
冠良借用Ｃ六－六二二七號三陽喜美銀色自用小客車（下稱銀色
小客車）供作押人之用。因甲○○已先向莊華軫表示欲借用老宅
，張嘉哲遂於九十二年十一月二十六日上午二時三分二十八秒許
，持以其女友吳筱蘋名義申辦之0000000000號電話與
莊華軫聯絡，向莊華軫表示「兄（指甲○○）今晚有朋友，要去
厝住」，而與莊華軫確定借用老宅之時間。(三)、劉冠昇與邱柏凱
於九十二年十一月二十六日凌晨，又至不詳地點玩網路遊戲，二
人並邀約綽號「薏仁」之上訴人丙○○（另行駁回，詳如後述）
至該處會合，且告知擄人勒贖計畫，獲丙○○同意參與，三人即
約定於同日上午在邱柏凱之雲林縣斗六市○○里鎮○路二二八號
住處會合。至同日上午六、七時許，丙○○依約至邱柏凱住處與
邱柏凱、劉冠昇會合，同日上午八時二十五分十八秒許，郭明益
亦駕駛號碼不詳之黑色休旅車抵達邱柏凱住處，確認劉冠昇、邱
柏凱、丙○○已完成擄人準備後，即駕車至老宅外巷口等候，以
便進行勒贖事宜。(四)、劉冠昇、邱柏凱、丙○○完成準備後，即
由劉冠昇駕駛銀色小客車搭載邱柏凱、丙○○至雲林縣古坑鄉荷
苞村荷苞厝二十八之十號鄭連傽住處附近等候，途中劉冠昇、邱
柏凱下車，以膠帶黏貼銀色小客車之車牌。至同日上午九時許，
鄭連傽之子丁○○騎乘ＫＳ二－四一二號重型機車出門上班，劉
冠昇等三人尾隨於後，於同日上午九時四十分許，在雲林縣古坑
鄉荷苞村荷苞厝一○七號附近，將丁○○攔下，邱柏凱持張嘉哲
所有手銬一付、丙○○持張嘉哲所有開山刀一支，將丁○○擄進
車內，以手銬銬住，以膠帶貼住眼睛，再以頭套罩住，三人一起
將丁○○擄至老宅房間內，其中一人餵食丁○○三顆安眠藥後，
將丁○○拘禁在該房間內，丙○○隨即駕駛銀色小客車離去，由
劉冠昇、邱柏凱輪流看守丁○○。(五)、上訴人乙○○亦於不詳時
、地與張嘉哲、郭明益、劉冠昇、邱柏凱、丙○○等人基於擄人
勒贖之犯意聯絡，於九十二年十一月二十六日上午某時抵達老宅
，與劉冠昇、邱柏凱一同看守丁○○。丁○○於劉冠昇、邱柏凱
、丙○○餵食安眠藥離開房間後，即奮力掙扎，將頭套及眼罩掙
脫，看清房間周遭擺設，經過一段時間，即接近同日中午，劉冠
昇、邱柏凱、乙○○等三人恰好進入房間察看，因未料到丁○○
服藥後竟未沈睡，而未戴頭罩，遂遭丁○○目睹其等容貌及外型
，其中一人質問丁○○是否有人進入該房間，丁○○回答沒有，
劉冠昇、邱柏凱、乙○○等三人再以膠帶將丁○○眼睛矇上，復
餵食六顆安眠藥，丁○○始因安眠藥藥力關係而睡著。此後至同
年月二十八日下午丁○○被釋放前，均由張嘉哲、郭明益、劉冠
昇、邱柏凱等人輪流看守。(六)、郭明益確認劉冠昇等三人擄獲丁
○○後，即告知張嘉哲，張嘉哲以雲林縣斗六市○○路與莊敬路
口萊爾富便利商店前公共電話（內碼00－0000000）及
雲林縣斗六市受天宮廟前公共電話（內碼00－0000000
）與「謝東賢」聯繫，「謝東賢」乃於九十二年十一月二十六日
上午十時十分許，在大陸地區以0000000000000號
電話向鄭連傽勒贖新台幣（下同）一千五百萬元，經多次討價還
價，至同年月二十八日，「謝東賢」威脅將危害丁○○生命安全
，鄭連傽遂與「謝東賢」達成贖款三百萬元之協議，於同日將三
百萬元匯入指定之林明輝、張玉嬌帳戶，然該帳戶經檢察官電請
銀行凍結，始未遭該地下匯兌業者在台職員楊千慧、陳金利領取
。嗣「謝東賢」發覺有異，未再與俞金木聯繫，因而未在大陸地
區獲得贖款。張嘉哲知悉上情後，認無法取得贖款，乃於同年月
二十八日下午二時許，向不知情之黃信槁借用Ｃ五－○五七九號
自用小客車，與郭明益一起駛至老宅，將丁○○押上該車，載至
雲林縣斗六市榴中里石榴火車站後方產業道路釋放。嗣經警查獲
，扣得贖款三百萬元（業經鄭連傽領回），及在雲林縣斗六市林
頭里林頭十六號甲○○住處扣得手銬一付、膠帶一捲等情。因而
撤銷第一審關於乙○○、甲○○部分之科刑判決，改判仍論處乙
○○、甲○○共同意圖勒贖而擄人罪刑。固非無見。
惟查：(一)、有罪判決書之事實一欄，為判斷其適用法令當否之準
據，應將法院依職權認定與論罪科刑有關之事實，諸凡犯罪之時
間、地點、方法、態樣，以及其他與適用法律有關之事項，均應
為詳實之記載，然後於理由內逐一說明其憑以認定之證據，並使
事實認定與理由說明，互相適合，方為合法，否則即屬判決理由
矛盾之當然違背法令，足以構成撤銷之原因。原判決認定乙○○
為本件擄人勒贖之共同正犯，然事實欄祇記載：乙○○於不詳時
、地與張嘉哲、郭明益、劉冠昇、邱柏凱、丙○○等人基於擄人
勒贖之犯意聯絡，於九十二年十一月二十六日上午某時抵達老宅
，與劉冠昇、邱柏凱一同看守丁○○，被丁○○目睹其容貌及外
型等語。就乙○○究於何時、何地，如何與張嘉哲、郭明益、劉
冠昇、邱柏凱、丙○○或甲○○、「謝東賢」等人有擄人勒贖之
犯意聯絡等與適用法律有關之事項，未於事實欄為詳實之記載，
理由內亦未敘明其所憑之論據，揆諸上揭說明，非但有判決理由
不備之違法，且不足為適用法律及判斷其適用當否之依據。(二)、
審理事實之法院，對於被告有利及不利之證據，應一律注意，詳
為調查，並綜合全案證據資料，本於經驗及論理法則定其取捨，
將取捨證據及得心證之理由於判決內詳為說明。如事實尚非明確
，對與被告利益有重大關係之事項，在客觀上認為應行調查之證
據未予調查，即有應於審判期日調查之證據，未予調查之違法。
又刑事實務上之對人指認，乃犯罪後，經由被害人、共犯或目擊
之第三人，指證並確認犯罪嫌疑人之證據方法。現行刑事訴訟法
雖未明定關於指認之程序，然因指認人可能受其本身觀察能力、
記憶能力及真誠性之不確定因素影響，參諸刑事訴訟法第一百五
十九條之一至第一百五十九條之三規定被告以外之人所為審判外
之陳述，須有可信之情況，始得作為證據之趣旨，是如何由指認
人為適當正確之指認，自應依個案具體情形而定。案發後之初次
指認，無論係司法警察（官）調查或檢察官偵查中所為，常重大
影響案件之偵查方向甚或審判心證，自當力求慎重無訛，故除被
告或犯罪嫌疑人係社會（地區）知名人士、熟識親友、特徵顯著
、曾長期近距接觸、現行犯或準現行犯，或其他無誤認之虞者，
方得採行當面、單獨之指認外，皆應依訴訟制度健全國家之例，
以「真人列隊指認」方式為之，不宜以單獨一人供指認，或僅提
供單一照片，甚或陳舊相片，以作指認，更不得有任何暗示、誘
導之不正方法，否則其踐行之程序即非適法，自難認已具備傳聞
法則例外之可信性要件。原判決以丁○○於警詢指稱其在老宅房
間內目睹乙○○之陳述，及證人即警員張奮翔證稱丁○○先指認
乙○○之照片，再於走廊外面相距約四公尺處，隔著透明玻璃指
認在分局裡之乙○○，當時裡面尚有年齡差不多之斗南分局同事
一、二人等語，資為認定乙○○共同看守丁○○之基礎證據。但
丁○○於第一審審判時，就其遭綁架之過程，及是否因本案前往
警察局製作警詢筆錄，或曾否指認乙○○等，陳稱均已忘記（第
一審卷第六宗第二○九頁至第二一八頁背面），與其警詢陳述不
相一致，則丁○○之警詢指述是否與事實相符？已非無疑，且斗
南分局之警員有無確與乙○○一起供丁○○指認？亦屬不明。又
原判決事實認定丁○○於九十二年十一月二十六日上午九時四十
分許，被擄至老宅後，遭餵食三顆安眠藥，丁○○即奮力掙扎，
將頭套與眼罩掙脫，看清房間周遭擺設，經過一段時間，即接近
同日中午，劉冠昇、邱柏凱、乙○○等三人進入該房間察看，為
丁○○目睹其等容貌及外型等情（原判決第五頁），於理由欄說
明丁○○被餵食安眠藥，到邱柏凱等人離開房間之時間應不致超
過當日中午，是丁○○見到乙○○之時間應為九十二年十一月二
十六日接近中午時分，當時係白天，可使丁○○看清房間擺設，
房間內之光線，也應該可以讓丁○○看清楚乙○○之相貌，且該
時間點，證人楊雅玲並不在乙○○身邊，亦未與乙○○有何通聯
，無從作為乙○○不在老宅之證明等語（原判決第三十頁、第三
十六頁）。然丁○○陳稱其吃安眠藥後，「睡醒時」，頭罩及矇
眼睛之膠帶脫落，看到乙○○站在前面（斗警刑字第０九二００
一三三八七號卷第三頁、第六頁），邱柏凱亦稱丁○○眼罩脫落
時，係擄人「當天下午」去看人質或「接近中午」時，或稱丁○
○「醒來時」曾看到伊及劉冠昇（第一審卷第六宗第四十頁背面
、第四十六頁）。以上陳述倘若無誤，丁○○被餵食三顆安眠藥
，係「睡著後，再醒來時」見到乙○○、劉冠昇等人？抑乙○○
等人離去房間，其尚未睡著即掙脫頭罩及矇眼膠帶，不久即見到
乙○○等人？丁○○究係當日接近中午見到？或下午始見到？當
時該房間之光線如何？從丁○○躺臥之位置與角度，能否清楚觀
察乙○○之相貌？丁○○是否長時間、近距離接觸乙○○？乙○
○有何顯著之特徵，足使丁○○對其產生深刻印象？檢察官原認
定劉冠昇、邱柏凱、「乙○○」一起前往擄走丁○○，載至老宅
拘禁，其後檢察官於第一審審理時，以言詞追加起訴丙○○（第
一審第(六)卷第一○八頁背面），原判決亦認明係劉冠昇、邱柏凱
與「丙○○」而非與「乙○○」一起下手將丁○○擄至老宅，而
依卷附丙○○、乙○○之照片（第一審第(六)卷第一一五之一頁至
一一五之二頁、第一一五之五頁至一一五之六頁）觀之，其二人
之體型似甚相仿，又同年齡，丁○○於服食安眠藥後，躺在床上
，能否清楚區別其二人？乙○○之行動電話通聯紀錄載明其自九
十二年十一月二十六日上午七時四十六分許起至同日下午四時四
十七分止，在雲林縣斗六市撥打六次電話予其女友楊雅玲，三次
予郭明益（原判決附表五乙○○0000000000電話通聯
紀錄），該發話地基地台地點：雲林縣斗六市○○里○○路五十
六號四樓頂、同市○○路八十二號七樓、同市○○路一八○號四
樓頂，與老宅或乙○○當時居住處之關連性為何？以上諸疑點，
俱與乙○○之犯罪是否成立至有關係，自有調查之必要性。原審
未根究明白、澈查釐清，遽為不利於乙○○之認定，有應於審判
期日調查之證據，未予調查之違法。(三)、有罪之判決書，應將法
院依職權認定與犯罪構成要件有關之事項，詳記於事實欄，然後
於理由內逐一說明其憑以認定之證據，使事實及理由兩相一致，
方為合法。若事實未有此記載，而理由加以說明，為失其依據之
理由矛盾；如事實有此記載，理由未予說明，則為理由不備。原
判決事實認定甲○○與張嘉哲、「謝東賢」，共同基於意圖勒贖
而擄人之犯意聯絡，於九十二年中秋節前二天晚上，在搖滾 PUB
內謀議擄人勒贖計畫。然原判決理由欄祇記載張嘉哲供承其於當
日在搖滾PUB 裡與「謝東賢」謀議擄人勒贖（原判決理由壹之三
之(一)），就甲○○與張嘉哲、「謝東賢」如何謀議、分工，則未
說明其所憑之論據，同有理由不備之違法。(四)、刑事訴訟法第一
百五十九條之二規定「被告以外之人於檢察事務官、司法警察官
或司法警察調查中所為之陳述，與審判中不符時，其先前之陳述
具有較可信之特別情況，且為證明犯罪事實存否所必要者，得為
證據」，其所稱「具有可信之特別情況」係屬於證據能力之要件
，法院應比較其前後陳述時之外在環境及情況，以判斷何者較為
可信，例如：陳述時有無其他訴訟關係人在場，陳述時之心理狀
況、有無受到強暴、脅迫、詐欺、利誘等外力之干擾等情。原判
決理由謂「莊華軫於警詢時之陳述與原審審理時之陳述有不一致
之情形，而莊華軫於警詢時之陳述因為初到案，受到污染較少，
應該具有特別可信的狀況……」，僅以莊華軫警詢陳述時間較早
，即認具有證據能力，就莊華軫警詢陳述時之外在環境及情況如
何具有特別可信之情況，並未具體說明，自屬違誤。(五)、張嘉哲
自始供稱甲○○未參與本件犯罪，係其自行與「謝東賢」謀議及
打電話向莊華軫借老宅，原判決就此有利於甲○○之證言，不予
採信，但未說明其理由，亦屬理由欠備之違背法令。本件實情如
何？事涉甲○○罪責之有無，自應調查審明，原審未予究明，即
為甲○○不利之認定，同有調查職責未盡之違失。以上，或係乙
○○、甲○○上訴意旨所指摘，或為本院得依職權調查之事項，
應認原判決關於乙○○、甲○○部分均有撤銷發回更審之原因。
二、駁回（丙○○）部分
按刑事訴訟法第三百七十七條規定：上訴於第三審法院，非以判
決違背法令為理由，不得為之。是提起第三審上訴，應以原判決
違背法令為理由，係屬法定要件，如果上訴理由狀未依據卷內訴
訟資料，具體指摘原判決不適用何種法則或如何適用不當，或所
指摘原判決違法情事，顯與法律規定得為第三審上訴理由之違法
情形，不相適合時，均應認其上訴為違背法律上之程式，予以駁
回。原判決綜合全部卷證資料，認上訴人丙○○有其事實欄所載
之犯行，已詳敘所憑之證據與認定之理由。對於丙○○辯稱：邱
柏凱向伊說被害人欠錢不還，要予以教訓，伊始與邱柏凱及劉冠
昇前往押人，伊未進入拘禁丁○○之房間，未餵丁○○安眠藥，
不知道本案係擄人勒贖云云，認係卸責之詞，不足採信，亦依調
查所得證據，逐一加以指駁及說明。因而撤銷第一審關於丙○○
部分之科刑判決，改判仍論處丙○○共同意圖勒贖而擄人，累犯
罪刑（處有期徒刑七年六月，褫奪公權七年）。
丙○○上訴意旨略以：郭明益、邱柏凱等人供稱彼等向丙○○說
明去擄人係為討債，丙○○已成為綁人之工具等語，與丙○○之
陳述相符，且邱柏凱聲稱對方有黑道背景，為免遭報復，始於擄
人時戴頭罩，足見丙○○無擄人勒贖之犯意，又未參與看守或釋
放人質之行為，原判決仍認定丙○○為擄人勒贖罪之共犯，復未
說明郭明益、邱柏凱上揭有利於丙○○之陳述不足採信之理由，
有判決理由不備、矛盾及違背證據法則之違失；原判決採信乙○
○之測謊鑑定報告為證據，卻不依聲請對丙○○測謊，且丁○○
被擄至老宅時，聽力並未喪失，應可證明丙○○與其他共犯之言
詞陳述間，是否知道係擄人勒贖，原審未依聲請傳喚丁○○到庭
查明，有應於審判期日調查之證據，未予調查之違法；原審未予
丙○○詰問共同被告或對質之機會，亦未於調查證據完畢後，詢
問當事人有無意見，與法定程序相違云云。惟查犯罪事實之認定
、證據之取捨及其證明力如何，乃事實審法院自由判斷之職權，
如其取捨判斷不違背經驗法則與論理法則，即不得指為違法，而
據為上訴第三審之理由。本件原判決認定丙○○與張嘉哲、邱柏
凱等人基於擄人勒贖之犯意聯絡，由丙○○、邱柏凱、劉冠昇負
責下手擄取丁○○，再由張嘉哲通知「謝東賢」在大陸地區打電
話向丁○○家屬勒贖等情，已說明本於調查所得心證，分別定其
取捨而為事實判斷之理由。並就丙○○等三人於擄人前，曾於途
中下車，將車牌號碼黏住，且渠三人均戴頭罩，擄人後，又將丁
○○之眼睛以膠帶矇住，再以頭罩罩住，將丁○○載至老宅後，
丙○○即將該車駛往洗車場清洗，此舉均與一般正常催討債務之
行徑不同，丙○○為心智正常之成年人，謂其懵懂不察，難以採
信，暨邱柏凱坦承事先知道係要擄人勒贖，而邱柏凱與丙○○間
有一定之交情，衡情邱柏凱應已告知丙○○本件係擄人勒贖之論
據。所為論斷，核無違背客觀存在之經驗法則與論理法則，自屬
原審採證、認事之適法職權行使，不容任意指摘。從而郭明益、
邱柏凱所云彼等曾向丙○○說去擄人係為討債等語，即難為丙○
○有利之認定，原判決雖未就此特加說明不足採納之理由，但此
單純訴訟程序上之瑕疵，對判決本旨不生任何影響，依刑事訴訟
法第三百八十條之規定，仍不得執為適法之第三審上訴理由。再
本件事證已臻明確，無對丙○○實施測謊鑑定，或傳喚丁○○，
調查其被擄後聽到丙○○與其他共犯間言談內容等枝節之必要，
原審未為無益之調查，即無違法可言。而原審每調查一證據完畢
後，均詢問丙○○有何意見，且丙○○並未依刑事訴訟法第一百
六十三條之一第一項規定，於原審以書狀請求詰問共同被告或與
證人對質，況原審於審判程序詢以尚有何證據調查時，丙○○之
選任辯護人亦未請求調查共同被告，有審判筆錄載明可稽。則其
對共同被告之對質詰問權，既已消極捨棄，已生失權之法律效果
，於上訴第三審時，方執此指摘，亦非適法之上訴理由。丙○○
其餘上訴意旨，皆係對原審採證、認事之職權行使及已於判決內
詳為論斷之事項，恣意為事實上之爭執，均非依據卷內訴訟資料
具體指摘原判決有何違背法令，不足據以辨認原判決已具備違背
法令之形式要件。綜上所述，應認丙○○之上訴為違背法律上之
程式，予以駁回。
據上論結，應依刑事訴訟法第三百九十七條、第四百零一條、第
三百九十五條前段，判決如主文。
中    華    民    國  九十五  年    六    月   十四   日
                      最高法院刑事第八庭
                          審判長法官  張  淳  淙
                                法官  張  春  福
                                法官  呂  丹  玉
                                法官  洪  昌  宏
                                法官  蔡  彩  貞
      本件正本證明與原本無異
                                      書  記  官
中    華    民    國  九十五  年    六    月   二十   日
                                                    Ａ


司法院資訊處製作；財團法人民間司法改革基金會備份。
